臺灣高等法院民事判決
109年度上易字第1002號
上  訴  人  楊斌    
訴訟代理人  楊惠竹  
被上 訴 人  潘美雲  
上列當事人間請求返還借款事件，上訴人對於中華民國109年5月
29日臺灣桃園地方法院109年度訴字第353號第一審判決提起上訴
，被上訴人並為訴之減縮，本院於109年12月8日言詞辯論終結，
判決如下：
    主      文
一、上訴駁回。
二、第二審訴訟費用由上訴人負擔。
三、原判決主文第一項所命給付之本金減縮為新臺幣100萬4,000
    元。
    事實及理由
壹、程序方面：
一、按於第二審程序中為訴之變更或追加，非經他造同意，不得
    為之，但擴張或減縮應受判決事項之聲明，不在此限，此觀
    民事訴訟法第446條第1項、第255條第1項第3款規定自明。
    本件被上訴人於原審係聲明請求上訴人給付新臺幣（下同）
    102萬3,500元，及自起訴狀繕本送達翌日起至清償日止，按
    年息5%計算之利息（見原審卷第3頁）。嗣於本院審理中將
    請求之本金減縮為100萬4,000元（見本院卷第121頁），核
    屬減縮應受判決事項之聲明，合於前開規定，應予准許。
二、復按判決之既判力，係僅關於為確定判決之事實審言詞辯論終結時之狀態而生，故在確定判決事實審言詞辯論終結後所生之事實，並不受其既判力之拘束（最高法院107年度台上字第1503號判決意旨參照）。經查，被上訴人前曾依上訴人於民國97年1月6日簽訂之協議書（下稱系爭協議書），請求上訴人給付102萬3,500元本息，經原法院審理後，認定被上訴人未先行對主債務人呂鳳嬌（下逕稱其姓名）之財產強制執行，不得逕行請求保證人即上訴人給付，而以108年8月16日108年度訴字第1359號判決被上訴人敗訴確定在案（下稱前案）；嗣被上訴人於108年8月30日對呂鳳嬌聲請強制執行，經原法院以108年度司執字第73070號強制執行事件受理後，因執行無結果，而於108年9月9日核發債權憑證，業經本院調取上開卷宗核閱確認無誤。被上訴人再基於上開前案事實審言詞辯論終結後所生之事實，於108年9月19日提起本件訴訟（見原審卷第3頁），依前揭說明，本件即非前案判決既判力所及，而得再行起訴，先予敘明。
貳、實體方面：
一、被上訴人起訴主張：上訴人之母呂鳳嬌前向伊借款135萬元
    （下稱系爭債務），兩造並於97年1月6日簽立系爭協議書，
    約定呂鳳嬌應自97年起至101年止，於每年1月10日、7月10
    日各償還2萬元，上訴人並簽名同意擔任系爭債務之保證人
    。詎呂鳳嬌未遵守還款約定，尚餘102萬3,500元本息迄未清
    償，經伊提起訴訟並對呂鳳嬌聲請強制執行未果，爰依系爭
    協議書及保證法律關係，請求上訴人如數給付等語。並於原
    審聲明：㈠上訴人應給付被上訴人102萬3,500元，及自起訴
    狀繕本送達翌日起至清償日止按年息5%計算之利息。㈡願供
    擔保，請准宣告假執行。（原審判決上訴人應於被上訴人對
    呂鳳嬌財產聲請強制執行而無效果時，給付被上訴人102萬3
    ,500元，及自109年4月18日起至清償日止按年息5%計算之利
    息，並為准、免假執行之宣告；其餘判決被上訴人敗訴。上
    訴人就其敗訴部分，全部提起上訴。至被上訴人敗訴部分，
    未據聲明不服，非本院審理範圍，不予贅述。被上訴人並為
    訴之減縮如前述。）並於本院答辯聲明：上訴駁回。
二、上訴人則以：伊僅擔任系爭債務97年至101年共5年期間之普
    通保證人，被上訴人與呂鳳嬌已於101年之後重行達成分期
    清償系爭債務之口頭協議，伊未擔任該次口頭協議之保證人
    ，無須再就系爭債務負保證人責任；縱認伊應負保證人責任
    ，被上訴人亦應先向呂鳳嬌請求清償債務，不得逕向伊請求
    等語，資為抗辯。並於本院上訴聲明：㈠原判決不利於上訴
    人部分廢棄。㈡上開廢棄部分，被上訴人在第一審之訴及假
    執行之聲請均駁回。
三、法院之判斷：
　㈠被上訴人主張呂鳳嬌積欠伊135萬元，於97年1月6日簽立系爭
    協議書，約定呂鳳嬌應自97年起至101年止共5年期間，於每
    年1月10日、7月10日各償還2萬元，並由上訴人簽署系爭協
    議書擔任保證人，嗣呂鳳嬌未依約履行，伊起訴請求呂鳳嬌
    清償系爭債務，經本院以107年度上易字第1295號判決呂鳳
    嬌應給付102萬3,500元本息確定（下稱1295號案件），伊於
    108年8月30日持上開確定判決聲請強制執行，經原法院民事
    執行處以108年度司執字第73070號受理後，全未受償而核發
    債權憑證，就1295號案件判命給付之款項，呂鳳嬌至109年1
    0月已清償1萬9,500元，尚餘100萬4,000元本息未清償等情
    ，業據其提出系爭協議書、本院107年度上易字第1295號判
    決、原法院108年9月9日桃院祥梅108年度司執字第73070號
    債權憑證，以及匯票影本等為證（見原審卷第9至21、29至3
    3頁，本院卷第115至117頁），並經本院調取原法院108年度
    司執字第73070號卷以及1295號案件卷宗核閱確認無誤，且
    為上訴人所不爭執（見本院卷第123至124頁），堪信為真實
    。
　㈡按稱保證者，謂當事人約定，一方於他方之債務人不履行債
    務時，由其代負履行責任之契約；保證人於債權人未就主債
    務人之財產為強制執行而無效果前，對於債權人得拒絕清償
    。民法第739條、第745條分別定有明文。呂鳳嬌前以上訴人
    為保證人，與被上訴人協商系爭債務清償事宜，並簽立系爭
    協議書，約定分期清償，當時記載之債務餘額為115萬元，
    有系爭協議書在卷可憑（見原審卷第9頁）；其後呂鳳嬌未
    依約清償，被上訴人既已起訴請求呂鳳嬌給付，而經本院以
    1295號案件審理後，判決呂鳳嬌應給付被上訴人102萬3,500
    元本息確定，再經被上訴人對呂鳳嬌之財產為執行而無效果
    ，迄今尚有100萬4,000元本息未獲清償，上訴人自應依系爭
    協議書及上開保證之規定，就系爭債務負清償責任。是被上
    訴人請求上訴人於其對呂鳳嬌之財產強制執行而無效果時，
    代負清償之責，自屬有據。
　㈢上訴人雖辯稱其僅需於97年至101年之5年期間內負保證責任
    ，被上訴人與呂鳳嬌已於101年之後達成按月清償1,500元之
    口頭協議，就此口頭協議部分，上訴人並未擔任保證人，無
    庸負保證責任，且呂鳳嬌曾寄送匯票予被上訴人，用以給付
    每月分期款1,500元，被上訴人卻拒絕受領云云，並提出存
    證信函、匯票申請書等為證（見本院卷第15至45頁）。惟查
    ：
　⒈按約定保證人僅於一定期間內為保證者，如債權人於其期間
    內，對於保證人不為審判上之請求，保證人免其責任，民法
    第752條固定有明文。惟就定有期限之債務為保證，與約定
    保證人於一定期間內為保證之情形不同；借用證所謂清償期
    限，係債務之清償期限，而非保證人負保證責任之期限（最
    高法院49年台上字第1756號、43年台上字第275號裁判意旨
    參照）。查系爭協議書明文記載：「...甲方（即呂鳳嬌）
    積欠乙方（即被上訴人）債務之事，甲方願於民國97年起至
    民國101年止，為期5年，每年於1月10日與7月10日各清償新
    台幣2萬元...此債權剩餘總金額新台幣115萬元整」等語，
    上訴人則於保證人欄簽名及捺指印，並未附加其他約定（見
    原審卷第9頁），依其文義觀之，系爭協議書所載「97年至1
    01年」顯屬系爭債務分期清償之清償期限約定，而非保證人
    保證期間之約定，上訴人辯稱其僅需於上開期間內負保證責
    任，難認可採。
　⒉復按當事人主張有利於己之事實者，就其事實有舉證之責任
    ，民事訴訟法第277條定有明文。上訴人雖稱被上訴人曾於1
    01年之後與呂鳳嬌達成按月分期清償1,500元之協議，然為
    被上訴人所否認（見本院卷第122頁），依前揭規定，自應
    由上訴人就其所主張有利於己之事實負舉證之責；然上訴人
    自承當時參與協商的債權人都是鄰居，不願意出面作證，沒
    有證據可以證明被上訴人有同意改為每月清償1,500元並免
    除上訴人的保證責任（見本院卷第123頁）；上訴人既未提
    出任何證據，自難認其前揭所述為真。況查，呂鳳嬌於1295
    號案件審理中，雖曾陳稱其在107年1月間與被上訴人協商每
    月還1,500元、被上訴人於107年3月13日同意自該日起改為
    每月支付1,500元，並提出107年3月13日協議書為證（見129
    5號案件卷第34、37頁），然呂鳳嬌亦自承上開107年3月13
    日協議書係由訴外人「林貞妤」簽名其上，再經人以立可白
    塗去，被上訴人否認曾授與林貞妤代為簽署協議書之權限，
    呂鳳嬌亦自承無法舉證林貞妤曾被授權（見1295號案件卷第
    62頁），自難認被上訴人曾與呂鳳嬌達成按月清償1,500元
    之協議，更難認被上訴人已同意免除上訴人依系爭協議書所
    負之保證責任。又債務人無為一部清償之權利，民法第318
    條第1項前段定有明文；經查，呂鳳嬌固曾於108年5月至109
    年10月間陸續寄送匯票予被上訴人，然匯票金額為每月1,50
    0元或每2月3,000元（見本院卷第21、29至45、115至117頁
    ），依前揭規定，呂鳳嬌並無一部清償之權利，被上訴則有
    權決定是否受領呂鳳嬌之部分清償，自不得僅以被上訴人曾
    退回呂鳳嬌寄送之部分匯票，或其曾受領呂鳳嬌於部分月份
    各給付1,500元之事實，逕認呂鳳嬌已為清償或被上訴人已
    默示同意呂鳳嬌按月清償1,500元之還款條件而免除上訴人
    之保證責任。是上訴人此部分所辯亦無足採。
四、綜上所述，被上訴人依系爭協議書及保證法律關係請求上訴
    人於其對呂鳳嬌之財產強制執行而無效果時，給付被上訴人
    100萬4,000元，及自起訴狀繕本送達翌日即109年4月18日（
    見原審卷第65頁送達證書）起至清償日止，按年息5%計算之
    利息，為有理由，應予准許。原審就該部分為上訴人敗訴之
    判決，經核並無不合。上訴意旨指摘原判決該部分不當，聲
    明廢棄改判，為無理由，應予駁回。又被上訴人於本院審理
    中將其請求之本金減縮為100萬4,000元，爰諭知減縮後之金
    額如主文第3項所示。
五、本件事證已明，兩造其餘攻擊防禦方法及所舉證據，核與本
    件判決結果不生影響，爰不再逐一論列，併此敘明。
六、據上論結，本件上訴為無理由，依民事訴訟法第449條第1項
    、第78條，判決如主文。
中　　華　　民　　國　　109 　年　　12　　月　　29　　日
                  民事第六庭
                      審判長法  官  陶亞琴
                            法  官  陳賢德
                            法  官  陳蒨儀
正本係照原本作成。
不得上訴。
中　　華　　民　　國　　109 　年　　12　　月　　29　　日
  　　　　　　　　　　　　　書記官　葉國乾